高等行政法院簡易判決　　　　　　　　　　　　　　 九十一年度簡字第一九六號
　　　原　　　告　振揮營造有限公司
　　　代　表　人　甲○○
　　　訴訟代理人　戊○○
　　　　　　　　　丁○○
　　　被　　　告　高雄縣政府
　　　代　表　人　乙○○縣長
　　　訴訟代理人　丙○○
　　　　　　　　　己○○
右當事人間因空氣污染防制法事件，原告不服行政院環境保護署中華民國九十一年三
月十九日環署訴字第０九０００八四六八三號訴願決定，提起行政訴訟。本院判決如
左︰
　　主  文
訴願決定及原處分均撤銷。
訴訟費用由被告負擔。
    事  實  及  理  由
一、緣原告承攬被告觀光遊憩課「岡山鎮都市計畫公十八公園工程」中之公園造景及
    植樹等項工程，經被告所屬環境保護局於民國（下同）九十年十一月十三日十五
    時二十五分，派員前往施工地點稽查，認現場有未採取適當防制措施，致過往車
    輛經過時引起塵土飛揚，遂依法填製高雄縣環境保護局事業廢氣稽查紀錄工作單
    ，並當場拍照蒐證，予以舉發，嗣由被告以其違反空氣污染防制法第二十九條第
    一項第二款規定，轉據同法第五十四條第一項規定，裁處原告新台幣（下同）十
    萬元罰鍰。原告不服，提起訴願，遭決定駁回；遂提起本件行政訴訟。
二、原告起訴意旨略謂：原告承攬該系爭工程，惟因該工地地處低窪，需先經填土方
    能施工，而填土之工程，依約為被告應先負責完成之事項，被告亦另行委託新亞
    建設開發股份有限公司（下稱新亞公司）負責，原告為使工程能順利銜接進行，
    乃先進場待工，俟新亞公司運土填土完成後，原告即能馬上開工。因新亞公司運
    土進場時，並未就運土車實施防護措施，致造成馬路上塵土飛揚，原告雖先進場
    待工，但並未開始施工，運送土方亦非原告所承包，原告根本無調度指揮權可作
    預防措施。新亞公司之運土車一路揚塵到工地，沿途對道路空氣造成污染，但原
    告只是在工地內待工，擬待填土完成後再進行公園造景、植樹等工程，為何需對
    新亞公司一路上之塵土飛揚造成之空氣污染負責，被告所屬環境保護局僅因循空
    氣污染之去向，找到系爭工地入口，即遽認原告為污染源之製造者，實有偏頗等
    語，並請求撤銷訴願決定及原處分。被告則以：原告雖有陳述該土方回填作業為
    新亞公司負責運填，然被告環保局人員稽查時亦會同原告工地業主代表，告知其
    污染情形，當場填製事業廢氣稽查紀錄工作單，並一同於稽查單上簽名，原告為
    該工地之承攬廠商，理應善盡工地維護管理之責任，防制周遭環境發生污染，並
    做好清除工作及污染防制措施，而非任其大量泥土散佈於工地出入口及周遭環境
    ，致使過往車輛行駛產生揚塵，且其違章事實亦有當場拍照存證，洵堪認定，則
    被告以其違反空氣污染防制法第二十九條第一項第二款規定，轉據同法第五十四
    條第一項之規定開立處分書並無不當云云，資為抗辯。並求為判決駁回原告之訴
    。
三、按「在各級防制區內，不得有下列行為︰．．．二、營造建築物、舖設道路、運
    送工程材料、廢棄物或其他工事而無適當防制措施，致引起塵土飛揚或污染空氣
    。」、「違反第二十九條第一項各款情形之一者，處新台幣五千元以上十萬元以
    下罰鍰；其違反者為工商廠、場，處新台幣十萬元以上一百萬元以下罰鍰。」為
    空氣污染防制法第二十九條第一項第二款及第五十四條前段所明定。
四、本件原告承攬被告觀光遊憩課之岡山鎮都市計畫公十八公園工程中之公園造景及
    植樹等項工程，經被告所屬環境保護局於九十年十一月十三日十五時二十五分，
    派員前往施工地點稽查，認現場因原告未採取適當防制措施，致過往車輛經過時
    引起塵土飛揚，遂依法填製高雄縣環境保護局事業廢氣稽查紀錄工作單，並現場
    拍照後，予以舉發，嗣由被告據以裁處原告十萬元之事實，因有被告所屬環境保
    護局所製作上開事業廢氣稽查紀錄工作單、處分書及照片兩張附於訴願卷可稽，
    且為原告所不爭，堪信為真實。然查：本件原告向被告所承攬上開都市計畫公園
    工程，僅公園造景及植樹等項，並不包括土方填土部分，亦即就土方填土部分係
    約定由被告另行負責，而被告則將該土方填土作業，委由訴外人新亞公司將國防
    部勵志新村新建工程剩餘土石方運回系爭工地，再由原告進行整地作業等情，有
    原告與被告間訂立之工程契約及被告交通局九十年七月十六日交局觀字第０九一
    二０一一六七七號函、新亞公司岡山施工處九十年十一月二十九日（九０）Ａ一
    ０二字第００九號、被告九十年七月二十七日九十府建管字第一二七一七三號函
    在卷足憑，並為被告所不爭，則原告主張承攬之範圍不包括運送土方回填之作業
    ，而係由被告另行委由訴外人新亞公司進行土方填土，自屬可採。再依新亞公司
    九十年十一月二十九日函所提供之出土記錄，其於九十年十一月十三日即被告所
    屬環境保護局人員前往稽查當日，運送至該工地土方量為二、六三二立方公尺，
    可知被告所屬環境保護局稽查當時，訴外人新亞公司仍在進行填土工程，足認被
    告稽查時發現之空氣污染行為人，應係新亞公司。況該土方回填之作業，既非原
    告承攬範圍，係被告自行委託新亞公司所為，原告對案外人新亞公司顯無支配之
    權力，對該部分工程亦無權干涉，則對新亞公司因運送土方填土，而未採取適當
    防制措施，所造成塵土飛揚之污染情形，即難令其負責。至被告雖以稽查當天，
    有會同原告工地業主代表，告知其污染情形，並一同於稽查單上簽名，且原告於
    稽查當天並未告知合約內容等由抗辯，然如前述，稽查當時現場所進行之工程既
    由被告自行委託新亞公司作業，而非原告承攬之範圍，自不得以原告於稽查時未
    提出異議，即認定原告應對本件污染行為負責，被告之抗辯殊無可採。
五、綜上所述，原告承攬前開工程，範圍既未包括土方回填作業，而係由被告所另行
    委託之訴外人新亞公司負責土方回填作業，如前所述，被告遽以原告違反空氣污
    染防制法第二十九條第一項第二款規定，轉據同法第五十四條第一項之規定，科
    處罰鍰十萬元，於法自有違誤；訴願決定予以維持，亦有未合。原告起訴執此指
    摘，為有理由，應由本院將訴願決定及原處分，均予撤銷，以期公允。並不經言
    詞辯論為之。
據上論結，本件原告之訴為有理由，依行政訴訟法第二百三十三條第一項、第二百三
十六條、第一百九十五條第一項前段、第九十八條第三項前段，判決如主文。
中　　　華　　　民　　　國    九十一　　年　  　八　　　月　　　五　　　日
                              高雄高等行政法院第三庭
     　   　　　　　　　　　　　          法      官   戴見草
右為正本係照原本作成。
如不服本判決，應於送達後二十日內，向本院提出上訴狀並表明上訴理由，如於本判
決宣示後送達前提起上訴者，應於判決送達後二十日內補提上訴理由書（須按他造當
事人人數附繕本）。
提起上訴應預繳送達用雙掛號郵票七份（每份三十四元）。
中　　　華　　　民　　　國    九十一　　年　  　八　　　月　　　五　　　日
                                          法院書記官   嚴寶明
附註：
行政訴訟法第二百三十五條（第一項、第二項）：
對於適用簡易程序之裁判提起上訴或抗告，須經最高行政法院之許可。
前項許可，以訴訟事件所涉及之法律見解具有原則性者為限。
